最高法院刑事判決　　　　　　　　　 111年度台上字第3429號
上　訴　人　陳孝儀


選任辯護人　高榮志律師
上列上訴人因公共危險案件，不服臺灣高等法院中華民國111年3
月31日第二審判決（109 年度上訴字第4424號，起訴案號：臺灣
士林地方檢察署108年度偵字第13515號），提起上訴，本院判決
如下：
    主  文
原判決撤銷，發回臺灣高等法院。
    理  由
一、本件原判決撤銷第一審未適用刑法第19條第2 項規定減輕其
    刑之科刑判決，改判仍論處上訴人陳孝儀犯放火燒燬他人所
    有物，致生公共危險罪刑。固非無見。
二、惟查：
  ㈠原判決理由欄貳、二、㈢之⒉係依國立臺灣大學醫學院附設
    醫院精神醫學部精神鑑定（下稱臺大醫院精神鑑定）報告書
    之鑑定意見，佐以相關事證，認定上訴人行為時因酒精使用
    障礙導致認知功能下降，其辨識行為違法及依其辨識而行為
    之能力已較常人顯著降低，但非不能辨識其行為違法或欠缺
    依其辨識而行為之能力，而僅適用刑法第19條第2 項規定，
    減輕其刑。且前述臺大醫院精神鑑定報告書乃以「上訴人案
    發後之呼氣酒測值為0.7 mg/L，根據內政部警政署刑事警察
    局89年12月21日（89）刑鑑字第198913號函示人體呼氣酒精
    濃度代謝速率，空腹飲酒之呼氣酒精代謝率為每小時平均0.
    084mg/L，食後飲酒呼氣酒精代謝率為每小時平均0.075mg/L
    ，上訴人行為時間為108年9月15日1 時28分，警員拘捕上訴
    人時間為同日2時5分，約間隔37分鐘（0.61小時），根據上
    述酒精代謝率推算（假設酒精於體內之代謝速率為線性），
    上訴人行為時之呼氣酒精濃度約為0.75mg/L（0.7+0.075x0.
    61= 0.74575 mg/L），據此代謝速率可知，警員拘捕上訴人
    時對於其行為之所見，應和上訴人行為時之表現差距不大。
    根據過去文獻、法院卷宗資料及鑑定會談所見，上訴人行為
    時確有『輕度至中度酒精中毒』之可能，並可能於行為時受
    活動、協調及反應能力障礙，甚至認知功能、心智能力異常
    等症狀之影響」（見原審卷一第484 頁），為其鑑定意見所
    憑論據之一。然依臺大醫院精神鑑定報告書關於該代謝速率
    為線性之假設，若按上開酒精代謝率推算上訴人行為時呼氣
    酒精濃度，似應以實際測得呼氣酒精濃度之時間（即當日 2
    時35分）為計算基礎（本件施測時間距離行為時，間隔約67
    分鐘，相當於1.1166小時），方與該假設相符。且稽之案內
    資料，上訴人雖於民國108年9月15日2時5分即為警逮捕，但
    其實際測定呼氣酒精濃度為0.7 mg/L之時間108年9月15日 2
    時35分，有該酒精濃度測試表可按（見108年度偵字第13515
    號偵查卷第69頁），若按該酒精代謝率及其代謝速率為線性
    之同一假設，推算上訴人行為時之呼氣酒精濃度約為0.7837
    5（0.7+0.075 x1.1166=0.78375）mg/L。而依前述臺大醫院
    精神鑑定報告書六之（一）之說明，血液中酒精濃度介於0.
    5至1.5 g/L（換算成呼氣之酒測值約等於0.25至0.75mg/L）
    時約處於輕度酒精中毒，可能出現活動能力無法共同協調、
    感覺運動機能反應異常，並有部分個案可能出現神經學症狀
    ；血液中酒精濃度介於1.5至2.5 g/L（換算成呼氣之酒測值
    約等於0.75至1.25mg/L）時約處於中度酒精中毒，可能有情
    緒及心智異常，活動及協調能力降低、無法正常行走，及反
    應障礙，並有約50％之個案於此情形下可能出現神經學症狀
    （見原審卷一第483 頁）。若屬無訛，根據前述鑑定意見關
    於酒精代謝率及代謝速率為線性之同一假設，而按實際測定
    上訴人呼氣酒精濃度之時間推算其行為時之呼氣酒精濃度結
    果，是否已達「中度酒精中毒」之範疇？該情形足否影響臺
    大醫院精神鑑定報告書之結論，及上訴人行為時辨識行為違
    法及依其辨識而行為之能力有無欠缺、抑或僅顯著減低之認
    定？此既攸關刑法第19條第1項或第2項適用與否暨正確性之
    判斷，原判決未根據卷證資料探究明白，或進一步調查釐清
    ，說明取捨判斷之理由，即依憑客觀上與前述假設前提未盡
    相符之推算結果暨據此認上訴人「案發時依其辨識而行為之
    能力應有因酒後認知功能下降而減低之可能，但不至不能或
    喪失」之鑑定結論，而為否准同法條第1 項規定適用之論斷
    ，難認無調查未盡或理由欠備之違誤。
  ㈡上訴人固不否認本件放火之客觀事實，惟於原審迭以起火時
    尚趴袱桌上4 分鐘，因而燒傷手指、無法按捺指紋，且起身
    後步履異常、偏行，須以手支撐片刻，方能爬上樓梯，案發
    時難以控制自己行動，其辨識行為違法或依其辨識而行為之
    能力顯有欠缺等詞置辯（見原審卷一第30、31、33、521、5
    23頁）。而原判決理由欄貳、一、㈡之⒉既援引原審勘驗案
    發現場監視錄影結果關於「④（01：28：43- 01：28：44）
    上訴人右手處第一次出現火光（貼近桌面），左手掌仍撐在
    桌面。⑤（01：28：48）上訴人右手處第二次出現火光（貼
    近桌面），左手改以上臂平放桌面。⑥（01：28：52-01：2
    8 ：53）上訴人右手處第三次出現火光，火光面積範圍明顯
    較前二次大。此後火光持續擴大並開始冒煙。⑦（01：29：
    17）上訴人趴在桌面。此後上訴人保持趴在桌面，火光持續
    擴大。⑧（01：33：34）上訴人起身，低頭往來時方向之畫
    面左側步行移動，身體沒有明顯搖擺，至01：33：43-01：3
    3：44開始明顯向右偏行」等內容，認定上訴人案發時3度點
    火、執意引燃及離去之經過。並於理由欄貳、二、㈢之⒉中
    ，針對上訴人以打火機燃燒本件傘架桌椅組，嘗試3 次始成
    功引發火源，於該傘架桌椅組受燒火勢明顯之際，猶不知走
    避，直接趴臥桌面休息，待火勢稍大，不往緊鄰在旁且相對
    空曠之露天草皮區避難，反而朝煙霧蓄積之B1、B2層移動，
    四處遊走各情，何以足認其行為時因酒精使用障礙導致認知
    功能下降，詳予論述。似亦肯認上訴人行為時辨識行為違法
    及依其辨識而行為之能力，已因酒精使用障礙導致認知功能
    下降而受影響。然原判決對於上訴人執以主張「欠缺責任能
    力」所憑各項是否屬實、足否影響本案責任能力有無之判斷
    ，未予審究並為必要之說明，即遽以上訴人行為時因酒精使
    用障礙導致認知功能下降，其辨識行為違法及依其辨識而行
    為之能力僅「較常人顯著降低」，而予論處，不無理由欠備
    之違失。況卷存臺大醫院精神鑑定報告書中五之㈦監視錄影
    帶畫面欄，所載鑑定時細究監視錄影畫面關於「同日約1 時
    28分52秒上訴人點燃桌面，但仍留在該座位，並於約1 時29
    分18秒時於該桌面趴下休息（期間可見火光中冒出煙霧），
    直至約1 時33分33秒方起身，過程中火勢持續燃燒並逐漸加
    劇，但因火光干擾看不清上訴人趴下後有無動作。上訴人起
    身後走向畫面中左下角處，並於約1 時33分47秒走至似階梯
    處時，腳尖先抵到階梯後，先彎腰用雙手撐扶階梯約2至3秒
    後，方踩上階梯離開。過程中，觀察上訴人之步伐，於上訴
    人自桌椅處起身後，可見其步伐略為踉蹌；至階梯處時撐扶
    階梯之動作亦似步態不穩而需此一動作方能踩上階梯... 」
    各情（見原審卷一第482 頁），既經上訴人於原審執為其有
    利之主張，若係屬實，似與原判決理由欄貳、一、㈡之⒉援
    引原審勘驗案發現場監視錄影結果關於「⑧（01：33：34）
    上訴人起身，低頭往來時方向之畫面左側步行移動，身體沒
    有明顯搖擺」之內容有間，其實情究竟如何？此於上訴人行
    為時辨識行為違法及依其辨識而行為之能力是否欠缺之判斷
    ，有無關連？亦有未明。原判決未予調查釐清，即逕認上訴
    人前述辨識行為違法及依其辨識而行為之能力僅「較常人顯
    著降低」，亦有調查未盡及理由欠備之違法。
三、以上或為上訴意旨所指摘，或為本院得依職權調查之事項，
    且相關違背法令情形，影響於刑法第19條第1 項適用與否之
    認定與調查，本院無可據以為裁判，應認原判決有撤銷發回
    更審之原因。
據上論結，應依刑事訴訟法第397條、第401條，判決如主文。
中    華    民    國   111    年    9     月    14    日
                  刑事第八庭審判長法  官  何  菁  莪  
                                  法  官  何  信  慶  
                                  法  官  劉  興  浪  
                                  法  官  黃  潔  茹  
                                  法  官  朱  瑞  娟  
本件正本證明與原本無異
                                  書記官
中    華    民    國   111    年    9     月    16    日